【裁判字號】    90,台上,6849
【裁判日期】    901108
【裁判案由】    殺人
【裁判全文】
最高法院刑事判決                            九十年度台上字第六八四九號
    上訴人  台灣高等法院台中分院檢察署檢察官
    被  告  甲○○
右上訴人因被告殺人案件，不服台灣高等法院台中分院中華民國八十九年十二月二十
八日第二審更審判決 (八十七年度重上更(三)字第二五號，起訴案號：台灣彰化地方法
院檢察署八十三年度偵字第二五九五號)，提起上訴，本院判決如左：
    主  文
原判決撤銷，發回台灣高等法院台中分院。
    理  由
本件原判決以公訴意旨略稱：被告甲○○平日與其父莊春喜不睦。民國八十三年一月
三十一日十六時十分許，被告前往彰化縣員林鎮○○路七九八巷四十四號莊春喜住處
，對莊春喜勸稱外面車子多，不要騎腳踏車外出等語。莊春喜因年邁重聽，誤認被告
對其出言辱罵，即持一把木柄鐵予以毆打。被告遂萌殺人之故意，以左手掐住莊春
喜脖子，右手搶下鐵，朝莊春喜頭部猛砍十餘次，直至莊春喜流血倒地死亡。適被
告胞妹莊金美聞聲自三樓下來，見莊春喜倒臥血泊中，即厲聲指責，並拿椅子擲向被
告，被告又另行起意殺人，持該鐵砍殺莊金美之右手成傷，莊金美逃往門外求救，
被告仍不罷休，將之拉進屋內，繼續以鐵砍其頭部十餘次，致莊金美亦流血倒地當
場死亡。被告行兇後，恐事跡敗露，旋將廳外鐵門拉下約離地一尺，並戴上白手套，
上樓至莊金美房間，先將博美狗摔死，再竊取勞力士手錶、金戒指、現金新台幣一萬
餘元等物。得手後，下樓至浴室內沖洗衣物上之血跡，至同日十六時四十分許始自後
門離去，將鐵及金戒指等物丟棄在草欉及排水溝中，現金則攜回，經警於同年三月
四日查獲等情。因認被告涉有刑法第二百七十一條第一項、第二百七十二條第一項之
罪嫌。經審理結果，認不能證明被告犯罪，爰維持第一審諭知無罪之判決，駁回檢察
官在第二審之上訴。固非無見。
惟查：(一)原判決謂被告先後共書寫三份自白書，既有自白之決心，其於八十三年三月
四日即有二次自白之機會，但該二次自白之情節均較第三次省略，同月七日第三次之
自白反較為詳細，足證被告係經警方及檢察官訊問後，依警方所述而為較符合案情之
自白（見原判決第六面第十行至第十四行）。但證人即前彰化縣警察局員林分局刑事
組組長郭順德證稱：「案發後我們懷疑被告並報告檢察官，檢方也帶人搜索，帶被告
回去偵訊，起初他避重就輕寫不完整，我們提出搜證之人證，證明他有經過現場，且
頭髮濕濕的……他最後無法解釋，才自白出來。」、「因為我們根據甲○○所供矛盾
之處加以指出，他才承認的。例如甲○○說他四點多有在門口與莊金美談話，但是以
我們查證的結果，在四點十分莊金美與一位洗衣店老闆（上上洗衣店）楊國賓在通電
話，有通話紀錄。」等語（見原審更(一)卷第二十八頁反面、第一審卷第九十二頁正、
反面）。如果不虛，被告係因案發之初避重就輕，經警方提出相關事證，逐步突破後
，始為完全之自白，故其先後書寫之三份自白書，由簡略而詳細，與經驗法則似無不
合。原判決對於郭順德之上開證言，何以不足採納，未置一詞說明，已有可議；況原
判決亦認警方並無刑求之情事（見原判決第四面第十六行至第五面第八行），則被告
之自白似屬出於自由意思，倘無前述犯行，何以願「依警方所述而為較符合案情之自
白」？實情如何仍應深入究明，以期發現真實。(二)原判決依憑內政部警政署刑事警察
局八十八年十月二十一日刑醫字第一四三五號鑑驗書之鑑驗意見，認送鑑之鐵並無
刀刃，難以造成「砍切狀」之傷口，故被告自白書所繪之鐵與事實完全不符（見原
判決第七面第三行至第七行）。但依法醫師驗斷書之記載，被害人莊春喜、莊金美屍
體之傷痕均屬「砍裂傷」，並非「砍切狀」之傷口；內政部警政署刑事警察局解剖鑑
定結果，除莊春喜喉頭等處有扼壓傷、指甲傷，莊金美兩手有抵抗傷外，其餘部位均
屬「砍傷」，亦無「砍切狀」傷口之記載（見相驗卷第二十六頁、第四十二頁至第五
十三頁）。究竟「砍切狀」傷口是否等同於「砍裂傷」或「砍傷」？無刀刃之鐵難
以造成「砍切狀」傷口，但是否亦不足以造成「砍裂傷」或「砍傷」？尚非無疑。又
證人即被告之胞妹莊金釵證稱：「案發前半個月，我清洗門窗，發現鐵放在鋁門窗
旁，我親自把它收在紙箱下面。案發後警方問我家裡有無丟掉何物，我回去找發現鐵
不見了……。」（見原審更(一)卷第二十九頁反面）。被告亦稱：「該鐵我之前只
曾在我十八、九歲時見過一次，之後則未曾再見過……。」等語（見原審更(三)卷第一
宗第八十五頁）。原判決謂被告自白書所繪之鐵與送鑑之鐵（按送鑑之鐵，係
案發後因鑑定需要所購買）完全相同，亦與莊金釵家中原有鐵之處金屬全同（見
原判決第六面第十八行至第七面第三行）。則本案之兇器，倘非莊金釵家中原有之鐵
，何以莊金釵於案發前半個月甫予收藏，案發後即已不見？被告僅於十八、九歲見
過一次，又何以在年近五十年之齡（被告係三十三年十一月二日生）仍熟記其形狀，
繪出與原物相同之鐵？亦饒有再事推求之餘地。此與判斷其自白之真實性攸關，併
應詳細調查，釐清疑竇，始足為判決之基礎。(三)原判決謂於更三審勘驗被告現場表演
錄影帶之結果，被告係以左手持鐵砍莊金美，與其自白以右手砍莊春喜、莊金美不
符，復未有莊金美逃至鐵門附近被拉回之表演；且被告係將鐵、手錶、戒指分開丟
棄，而鐵及手錶丟棄地點係草地上，並非水溝內（見原判決第七面第十八行至第八
面第一行、第九面第十四行至第十六行）。但經核原審訊問筆錄，僅記載「法官諭播
放模擬作案現場情形錄影帶」一語（見原審更(三)卷第八十七頁），並無勘驗內容之記
錄，其理由之論敘即屬無據。再，依原審更一審勘驗筆錄記載：「有人訪問被告，被
告稱其父親對他有偏見，今天發生這種事情，他實在很不對（表情非常的後悔）。另
有警察機關領獎之畫面。……被告在命案現場自白……」（見原審更(一)卷第四十一頁
正、反面）。被告如無上開犯行，何以猶在公開之現場向大眾坦認犯罪，而且「表情
非常的後悔」？殊值探究。原判決對於此項不利於被告之證據資料，未予斟酌論列，
併嫌欠洽。上訴意旨指摘原判決違背法令，尚非全無理由，應認仍有撤銷發回更審之
原因。
據上論結，應依刑事訴訟法第三百九十七條、第四百零一條，判決如主文。
中      華      民      國     九十     年     十一     月      八      日
                              最高法院刑事第五庭
                                  審判長法官  紀  俊  乾
                                        法官  黃  正  興
                                        法官  劉  介  民
                                        法官  陳  東  誥
                                        法官  張  春  福
      右正本證明與原本無異
                                              書  記  官
中      華      民      國     九十     年     十一     月     十二     日


司法院資訊處製作；財團法人民間司法改革基金會備份。
